【裁判字號】    90,上易,968
【裁判日期】    900313
【裁判案由】    違反臺灣省內菸酒專賣暫行條例
【裁判全文】
臺灣高等法院高雄分院刑事判決          九十年度上易字第九六八號
    上訴人
    即被告  乙○○
            丙○○
右上訴人因違反台灣省內菸酒專賣暫行條例案件，不服臺灣屏東地方法院八十九年度
易字第一七三三號中華民國九十年三月十三日第一審判決（起訴案號：臺灣屏東地方
法院檢察署八十九年度偵字第五一七０號），提起上訴，本院判決如左：
      主      文
上訴駁回。
      事實及理由
一、本案經本院審理結果，認第一審判決認事用法及量刑均無不當，應予維持，並引
    用第一審判決書記載之事實、證據及理由（如附件）。
二、上訴人即被告丙○○、乙○○上訴仍執陳詞，否認犯罪，而指摘原判決不當，非
    有理由，應予駁回。
三、據上論結，應依刑事訴訟法第三百六十八條、第三百七十三條，判決如主文。
本案經檢察官鄭文貴到庭執行職務。
中    華    民    國      九十      年       六       月     十  二     日
                              臺灣高等法院高雄分院刑事第九庭
                                  審判長法官  張明松
                                        法官  江泰章
                                        法官  陳吉雄
右甲本證明與原本無異。
不得上訴。
                                      書記官  沈有進
中    華    民    國      九十      年       六       月    十  三      日
                                                                        Ｆ
附件：
臺灣屏東地方法院刑事判決                        八十九年度易字第一七三三號
    公  訴  人  臺灣屏東地方法院檢察署檢察官
    被      告  丙○○  男  六十一歲（民國○○○年○月○日生）
                        住高雄市○○區○○里○○街一二八之二號
                        居高雄巿鼓山區○○里○○路五六巷一一號四樓
                        身分證統一編號：Ｓ一五五二八九號
                乙○○  男  二十九歲（民國○○年○月○○○日生）
                        住高雄市○○區○○里○○街一二八之二號
                        居高雄巿鼓山區○○里○○路五六巷一一號四樓
                        身分證統一編號：Ｓ一二四六一二號
                蔡明章  男  六十三歲（民國○○○年○月○○日生）
                        住高雄市○鎮區○○里○○街三九號
                        身分證統一編號：Ｓ一五五三三一五號
右列被告因違反台灣省內菸酒專賣暫行條例案件，經檢察官提起公訴（八十九年度偵
字第五一七０號），本院判決如左：
    主  文
丙○○、乙○○共同連續違反酒類之製造，非專賣機關不得為之之規定，以手工製造
酒類；丙○○處有期徒刑月，如易科罰金，以佰元折算壹日；乙○○處拘役伍拾
日，如易科罰金，以佰元折算壹日。扣案蒸餾器壹組、壓榨機壹組、冷卻器壹組、
分裝桶只、臺糖砂糖貳拾包、桑椹露酒成品肆佰柒拾捌瓶、半成品貳佰伍拾公升
、酒母壹萬柒仟玖佰伍拾公升、桑椹露標貼壹梱、漏斗壹個，均沒收。
蔡明章無罪。
    事  實
一、丙○○明知非專賣機關，或非經專賣機關許可，不得製造酒類，竟基於連續私造
    酒類之概括犯意，自民國八十九年六月間某日起，在承租之屏東縣三地鄉○○段
    第一六三六地號土地上鐵皮工寮內，以桑椹為原料，利用所有蒸餾器、壓榨機、
    冷卻器等器具，連續製造酒類，並自同年九月初起，以月薪新臺幣（下同）二萬
    六千元之代價，僱用與其具有共同連續私造酒類概括犯意聯絡之乙○○，在上開
    地點製造酒類，嗣同年九月八日下午三時三十分許為臺灣省公賣局屏東分局稽查
    人員會同警方於上址查獲，扣得蒸餾器、壓榨機、冷卻器各乙組、分裝桶三只、
    砂糖二十三包、桑椹露酒成品四百七十八瓶、半成品二百五十公升、酒母一萬七
    千九百五十公升、桑椹露標貼乙梱、漏斗乙個等物。
二、案經屏東縣警察局里港分局報告臺灣屏東地方法院檢察署檢察官偵查起訴。
    理  由
甲、丙○○、乙○○部分
一、訊據被告丙○○、乙○○二人對於前揭犯罪事實均矢口否認，被告乙○○於警訊
    中初辯稱：僅在現場操作機器，並不知所製是酒（詳警卷第六頁），嗣本院訊問
    時，復辯以：僅受僱從事附近桑椹園之園藝事務甫一週，並未參與工寮內機器操
    作云云（詳本院卷九十年二月十四日筆錄）；被告丙○○猶於偵審中，或稱：伊
    前雖未向政府申請製酒，但事後已補申請，並已快要核准；製造的是「露」，而
    不是「酒」（詳偵卷第四十三頁），或以：伊原本要做果汁，因保存不當而發酸
    ，乃加糖、加水稀釋處理而已，並非釀酒（詳本院卷九十年二月十四日訊問筆錄
    ）云云置辯。惟查，前揭犯罪事實，業有查獲當場扣得被告丙○○、乙○○等二
    人釀酒用之蒸餾器、壓榨機、冷卻器各乙組、分裝桶三只、臺糖砂糖二十三包、
    桑椹露酒成品四百七十八瓶、半成品二百五十公升、酒母一萬七千九百五十公升
    、桑椹露標貼乙梱、漏斗乙個等物在卷可稽。被告丙○○、乙○○所製造上開產
    品，雖自命為「桑椹露」，然經送臺灣省菸酒公賣局屏東酒廠檢驗，其成品中所
    含酒精濃度高達百分之四一點六二，縱半成品所含酒精濃度亦屆百分之三九點四
    六之譜，有該酒廠緝獲酒類檢驗報告書乙紙在卷可按，是被告所製造之成品、半
    成品，均為臺灣省內菸酒專賣條例第三條第一項第二款規範之酒類，依同條例第
    六條第一項及第四條規定意旨，非專賣機關，或非經專賣機關許可，不得製造，
    至為灼然。衡情，被告乙○○乃受有高中以上教育之人（詳警卷第五頁筆錄「教
    育程度」欄），姑不論對果類發酵生酒之原理應有起碼之了解，縱就操作機器時
    面對如此高濃度酒類所生氣味，豈有不知之理；又被告丙○○為精煉上開酒類成
    品，甚至以蒸餾器蒸餾之，其如此高濃度之酒類，尤非所辯因果汁發酸加水、加
    糖稀釋所能偶成者，凡此足見被告丙○○、乙○○二人，於偵審中反覆所辯，要
    皆卸責之詞，顯不足採，被告丙○○、乙○○二人犯行已臻明確，應依法論科。
二、查被告丙○○雖堅稱係以加水、加糖方式稀釋果汁云云，對其製酒流程未予詳白
    ，惟依扣得證物觀之，其與被告乙○○藉分裝桶等物儲存桑椹發酵，並以蒸餾器
    、小型冷卻器、壓榨機等器材，以手工方式釀造私酒，係犯違反臺灣省內菸酒專
    賣暫行條例第三十七條第一款，違反酒類之製造非專賣機關不得為之之規定而以
    手工製造酒類罪。公訴意旨固認渠等係犯同條例第三十六條第一款，酒類之製造
    非專賣機關不得為之之規定而以動力機械製造酒類罪，惟所謂動力機械係指以電
    力馬達或內燃機引擎等動力帶動機械，實施自動或半自動之產品製造流程，而被
    告丙○○、乙○○僅以加熱、蒸餾或冷卻等手工方式製造酒類，並未使用動力機
    械製造之事實，業可由查扣證物及卷附現場照片得知，公訴意旨認被告係以動力
    機械製造酒類，容有誤會，本院自得於社會基本事實同一之範圍內，予以變更起
    訴論罪科刑法條，附此敘明。被告丙○○、乙○○就前揭犯行，有犯意之聯絡及
    行為之分擔，均為共同甲犯。渠二人先後連續多次犯行，時間緊接，手法相同，
    觸犯構成要件同一之罪名，顯係基於概括之犯意反覆為之，為連續犯，應依刑法
    第五十六條規定論以一罪，並依法加重其刑。又被告丙○○、乙○○製造酒類之
    過程，固因發酵產生酒母，同時觸犯臺灣省內菸酒專賣暫行條例第七條第三款，
    違反非經專賣機關許可，不得製造酒類之酒母罪，應依同條例第三十七條第二款
    之規定處罰，惟該酒母之產生既為其製造酒類之過程，被告目的復非製造酒母而
    在製造酒類，則其製造酒母之一部行為即為製造酒類之全部行為所吸收，不另論
    同條例第七條第三款違反非經專賣機關許可，不得製造酒類之酒母罪。爰審酌被
    告丙○○、乙○○二人犯罪之動機、目的、手段，被告乙○○為被告丙○○之子
    ，對受僱其父並就指派工作拒卻之可能性若干，及渠等品性、生活狀況、智識程
    度、犯罪所生損害等一切情狀。量處如主文所示之刑，並分就所宣告之徒刑、拘
    役之刑，按刑法第二條第一項前段規定，依被告等犯罪後始於九十年一月四日修
    甲，同月十日公布實施之刑法第四十一條第一項，諭知易科罰金之標準。又扣案
    之蒸餾器一組、壓榨機一組、冷卻器一組、分裝桶三只、臺糖砂糖二十三包、桑
    椹露酒成品四百七十八瓶、半成品二百五十公升、酒母一萬七千九百五十公升、
    桑椹露標貼一梱、漏斗一個，為被告違反同條例規定所查獲之酒類、供製造酒類
    所用之機械、其他有關製造酒類之原料或裝置之器物，併依同條例第四十條第一
    款、第三款、第五款之規定，宣告沒收。
乙、蔡明章部分
一、公訴意旨另以：被告蔡明章明知被告丙○○於民國八十九年六月間起，向不知情
    之賴立誠所承租坐落於屏東縣三地鄉○○段第一六三六地號旱地上所搭建之鐵皮
    屋，並非政府准許製造菸酒之專賣機關所在，竟共同基於私造酒類之概括犯意聯
    絡，自上開承租時間起至同年九月八日十五時三十分止，在上開地點，由被告丙
    ○○以月薪一萬五千元及二萬六千元之代價，分別雇用被告蔡明章及乙○○二人
    於上址操作屬於動力機械之蒸餾器、冷卻器及壓榨機及處理相關雜物等工作，共
    同連續製造屬於酒類之桑椹露成品四七八瓶（零點六公升裝）、半成品二五０公
    升及酒母一七九五０公升。嗣於同年九月八日十五時三十分許，經臺灣省公賣局
    屏東分局稽查人員會同警方於上址查獲，並扣得上開桑椹露成品、半成品、酒母
    、蒸餾器一組、冷卻器一組及壓榨機一具等物品，因認被告蔡明章涉有違反臺灣
    省內菸酒專賣暫行條例第三十六條第一款罪嫌。
二、按犯罪事實應依證據認定之，無證據不得推定其犯罪事實；被告之自白，不得作
    為有罪判決之唯一證據，仍應調查其他必要之證據，以察其是否與事實相符，刑
    事訴訟法第一百五十四條、第一百五十六條第二項，定有明文。又不能證明被告
    犯罪者，應諭知無罪之判決，同法第三百零一條第一項，復已明定。次按，刑事
    訴訟法上所謂認定犯罪事實之證據，係指足以認定被告確有犯罪行為之積極證據
    而言，如未能發現相當證據或證據不足以證明，自不能以推測或擬制之方法，以
    為裁判基礎，最高法院二十九年上字第三一○五號、四十年台上字第八六號，著
    有判例；又認定不利於被告之事實，須依積極證據，苟積極證據不足為不利被告
    之認定時，即應為有利於被告之認定，更不必有何有利之證據，此觀最高法院三
    十年上字第八一六號判例意旨自明。
三、訊據被告蔡明章於偵察中檢察官訊問時，雖一度承認犯罪，並請求判處拘役三十
    日，易科罰金（詳偵卷第四十四頁）；惟於警訊中及本院審理時，均堅詞否認有
    前揭公訴意旨所指犯行，並以：伊係以每月一萬五千元之工資受僱於被告丙○○
    ，為其處理桑椹園之園藝工作，查獲時伊甲從桑椹園爬上來，並未參與被告丙○
    ○之製酒工作，上開偵查中自白犯罪係因怕麻煩，欲花錢消災，繳罰金了事始然
    等語置辯。經查，被告蔡明章僅受僱處理現場附近之園藝工作乙節，業據被告丙
    ○○、乙○○供述綦詳，本件案發當時既未查獲被告蔡明章有在現場操作器械情
    事，得否逕認其參與前揭犯行，原已可議；又依卷附查獲現場照片觀之，被告丙
    ○○於該工寮內所設製酒廠規模之產能、成本顯極有限，今除被告丙○○自行操
    作外，復已僱用被告乙○○共同為之，應無再增僱工人之必要及預算，況其廣大
    之桑椹園亦不可能全無人照顧，佐以被告蔡明章與乙○○均為被告丙○○之親人
    ，且均受僱之，惟二人工資既有公訴意旨所稱一萬五千元與二萬六千元不等，逾
    四成之差距等情，依常情尤可認定二人之工作內容原有不同，是足見被告蔡明章
    所辯僅充任園藝工作乙節，應堪採信。此外，復查無其他證據足認被告蔡明章確
    涉有公訴意旨所指犯行，揆諸前揭法條及判例意旨，自應為被告蔡明章有利事實
    之認定，被告犯罪嫌疑不足，應為無罪之諭知。
據上論斷，應依刑事訴訟法第二百九十九條第一項前段、第三百條、第三百零一條第
一項，臺灣省內菸酒專賣暫行條例第三十七條第一款、第四十條第一款、第三款、第
五款，刑法第十一條、第二條第一項前段、第二十八條、第五十六條、第四十一條第
一項，罰金罰鍰提高標準條例第一條前段、第二條，判決如主文。
本案經檢察官潘國威到庭執行職務
中      華      民      國      九  十      年    三    月    十  三    日
                                      臺灣屏東地方法院刑事第二庭
                                          審判長法  官  吳永宋
                                                法  官  王以齊
                                                法  官  陳松檀
右甲本證明與原本無異。
對於本判決如有不服應於收受送達後十日內向本院提出上訴書狀上訴於台灣高等法院
高雄分院並按他造當事人之人數附具繕本。
                                                書記官  張福山
中      華      民      國      八十九    年    十二    月      十二    日
附錄本判決論罪科刑法條全文
臺灣省內菸酒專賣暫行條例第六條第一項：
菸類及酒類之製造，非專賣機關不得為之。
臺灣省內菸酒專賣暫行條例第三十七條第一款：
有左列各款行為之一者，處一年以下有期徒刑、拘役或科或併科五千元以下罰金：
  一、違反第六條之規定，以手工製造菸類'酒類或變造專賣機關製造之菸類、酒類
      者。


司法院資訊處製作；財團法人民間司法改革基金會備份。
